最高法院刑事判決　　　　　　一○○年度台上字第六五四三號
上　訴　人　湛騰淇
上列上訴人因誣告案件，不服台灣高等法院台中分院中華民國九
十九年十月七日第二審更審判決（九十九年度上更(一)字第一○一
號，起訴案號：台灣台中地方法院檢察署九十五年度偵字第二五
○○五號），提起上訴，本院判決如下：
    主  文
上訴駁回。
    理  由
按刑事訴訟法第三百七十七條規定：上訴於第三審法院，非以判
決違背法令為理由，不得為之。是提起第三審上訴，應以原判決
違背法令為理由，係屬法定要件，如果上訴理由書狀並未依據卷
內訴訟資料，具體指摘原判決不適用何種法則或如何適用不當，
或所指摘原判決違法情事，顯與法律規定得為第三審上訴理由之
違法情形，不相適合時，均應認其上訴為違背法律上之程式，予
以駁回。本件原審經審理結果，認為上訴人湛騰淇誣告之犯行罪
證明確，因認第一審論上訴人以犯誣告罪，處有期徒刑四月，減
為有期徒刑二月之判決，為無不合，予以維持，駁回上訴人在第
二審之上訴。已詳敘調查、取捨證據之結果及憑以認定犯罪事實
之心證理由。上訴意旨略以：(一)、若上訴人避免刷爆信用卡，將
信用卡交給告訴人即當時上訴人之妻林依秀（嗣已離婚）或是將
卡剪掉停用即可，何需請告訴人在信用卡背面簽上「林依秀」之
姓名？且原判決認定銀行補發信用卡予上訴人之日期為民國九十
一年十二月間，然申請補發日期勢必更先，如上訴人於九十一年
十二月前知悉信用卡於告訴人持有中，則於九十一年十二月八日
取回即可，何需向中國信託商業銀行（下稱中國信託）申請補發
信用卡？況且上訴人一再強調並非於九十一年十二月八日前往告
訴人家中取回信用卡，原判決不採，遽認上訴人該當誣告罪行，
顯有違經驗法則。(二)、原判決引用告訴人之母林陳碧絹與上訴人
之對話錄音內容及其譯文，認定上訴人係於九十一年十二月八日
前往告訴人住處取回信用卡，然該譯文是否完整顯有疑問，原審
未為調查，亦有調查職責未盡之違法云云。惟按：(一)、採證認事
、取捨證據及證據證明力之判斷，乃事實審法院之職權，苟其採
證認事之論斷無違證據法則，即不容任意指為違法。又告訴人所
訴事實不能證明其係屬實，在對於被訴人為不起訴處分確定者，
固不能謂告訴人因此即應負誣告罪責，然此必以告訴人有出於誤
會或懷疑被訴人有此事實，或對其事實誇大其詞而為申告之情形
，始足以當之，若告訴人以自己親歷被害事實，堅指被訴人有犯
罪行為，指名向該管公務員告訴，經不起訴處分，認被訴人無此
犯罪事實者，即不能謂告訴人不應負誣告罪責。原判決就上訴人
意圖使告訴人受刑事追訴，基於誣告告訴人之犯意，於九十二年
十二月二日，向台灣台中地方法院檢察署（下稱台中地檢署）遞
狀對告訴人提出竊盜、侵占及偽造文書之刑事告訴（經台中地檢
署以九十三年度偵字第一八九一號為不起訴處分確定在案，下稱
另案），捏稱告訴人未經其同意，竊取其所有之中國信託白金信
用卡（卡號：0000000000000000號，有效年月為西元二○○二年
九月至二○○五年九月，下稱系爭白金卡或信用卡），又在卡片
背面簽署告訴人之姓名，復持該卡盜刷消費，致生損害於上訴人
，以此方式向該管公務員誣指告訴人涉有竊盜、侵占及偽造文書
等罪嫌，認上訴人應負刑法第一百六十九條第一項之誣告罪責，
係以上訴人於原審準備程序供承：「我與告訴人結婚之後，我有
一些信用卡、提款卡由告訴人保管，後來因為彼此的感情生變，
分居後她回娘家，九十一年十二月份，我去她家要拿回信用卡、
提款卡時才發現系爭白金卡，事實上在我要去告訴人家之前，告
訴人的母親就已經在電話中問我為何有一張我的信用卡，但卻是
簽上告訴人的姓名，實際上我是在九十一年十二月份去她家時，
才真正看到這張卡」、「（問：你拿這張卡的時候，是在何時被
折的？）九十一年十二月份我去告訴人家拿取的時候，告訴人母
親當場在我面前折的」等語。告訴人於第一審亦就上訴人於九十
一年十二月八日自告訴人住處取走系爭白金卡一節證述甚詳，核
與證人即上訴人之表哥陳勤中於台中地檢署另案偵查中所證情節
相符，復有卷附另案不起訴處分書、告訴人之母林陳碧絹與上訴
人於九十一年十二月八日之對話錄音內容及其譯文等證據資料可
參，為主要論據。並敘明：(1)上訴人至遲於九十一年十二月八日
前，即已得知其所申辦之系爭白金卡係遭告訴人取去，並於九十
一年十二月八日前往告訴人位於南投縣南投市之住處將該卡取回
。則上訴人於上開刑事告訴狀及該案警詢及偵查中猶陳稱：其係
於九十二年七月間，因整理告訴人所留下物品時，赫然發現系爭
白金卡，且背面簽有告訴人之姓名，其始得知該張卡片係遭告訴
人取走使用云云，自與實情不符，上訴人冀圖使告訴人受刑事訴
追而杜撰虛構甚明。(2)上訴人在另案偵訊時，已向檢察官坦承系
爭白金卡並未遭到盜刷等語，此觀上訴人於另案九十三年二月六
日偵查時陳稱：「是我主動向林依秀要我所有的信用卡、提款卡
，因為都是林依秀在保管，所以我才去向他要回來」、「（問：
涉案卡有無被盜刷？）沒有」等語即明。足見上訴人在另案刑事
告訴狀中、警詢及偵訊時所稱：其曾於九十一年十一月間接獲銀
行通知該張信用卡遭人盜刷云云，即屬虛捏之詞。(3)上訴人既係
於九十一年十二月八日前往告訴人住家取回已對折之系爭白金卡
，該卡自已無法刷卡消費。且上訴人既有向中國信託申請取得補
發之信用卡等情，亦據上訴人自承在卷，並有該補發之信用卡影
本在卷可稽，該補發之中國信託白金卡之有效始期為九十一年（
即西元二○○二年）十二月，則上開九十一年十二月十三日之消
費當係上訴人持補發之中國信託白金卡刷卡消費之紀錄無誤各等
情。俱依卷證說明審認、論駁綦詳。其推理論斷衡諸經驗及論理
等證據法則皆無違背，不能指為違法。(二)、刑事訴訟法第一百六
十三條規定揭櫫當事人調查證據主導權之原則，法院於當事人主
導之證據調查完畢後，認為事實未臻明瞭仍有待釐清時，固得斟
酌具體個案之情形，裁量是否補充介入調查。但如待證事實已臻
明瞭，無再調查之必要者，法院未為無益之調查，即不能指為有
應調查之證據而不予調查之違法。經查原判決理由業已敘明：刑
事訴訟法上「證據排除原則」，係指將具有證據價值，或真實之
證據因取得程序之違法，而予以排除之法則。而私人以錄音、錄
影之行為所取得之證據，應受刑法第三百十五條之一與通訊保障
及監察法之規範，私人違反此規範所取得之證據，固應予排除；
惟依通訊保障及監察法第二十九條第三款之規定「監察者為通訊
之一方或已得通訊之一方事先同意，而非出於不法目的者，不罰
」，是通訊之一方非出於不法目的之錄音，所取得之證據，即無
證據排除原則之適用。卷附告訴人之母林陳碧絹與上訴人於九十
一年十二月八日之對話錄音內容及其譯文，係林陳碧絹居於參與
談話者之地位所錄製，屬通訊之一方出於保障自身權益之目的而
為通訊監察行為，揆諸前揭說明，該錄音內容及其譯文均應具有
證據能力等旨（見原判決第二頁）。上訴人及其辯護人於原審對
上揭錄音對話內容，僅爭執非九十一年十二月八日當天所錄，對
於該錄音內容及其譯文並不爭執（見更審卷第三十八頁背面、第
八十二頁背面），又原審審判長於九十九年九月二十三日上午審
判時，詢以：「尚有證據請求調查？」上訴人及其原審辯護人均
答稱：「無」（見更審卷第八十五頁），且在原審辯論終結前，
亦未曾就此為調查證據之聲請，原審因該待證事實已臻明確，未
另為無益之調查，此屬法院調查證據裁量權之適法行使，究與應
於審判期日調查之證據而未予調查之違法情形有別，不得資為適
法之第三審上訴理由。(三)、其餘上訴意旨，經核亦係置原判決所
為明白論斷於不顧，仍持已為原判決指駁之陳詞再事爭辯，及對
於事實審法院取捨證據與自由判斷證據證明力之職權行使，或就
與判決本旨無關之枝節事項，徒以自己之說詞，任意指摘，難認
已符合首揭法定之第三審上訴要件。其上訴違背法律上之程式，
應予駁回。
據上論結，應依刑事訴訟法第三百九十五條前段，判決如主文。
中    華    民    國  一○○  年   十一   月  二十四  日
                      最高法院刑事第五庭
                          審判長法官  邵  燕  玲  
                                法官  李  伯  道  
                                法官  孫  增  同  
                                法官  李  英  勇  
                                法官  李  嘉  興  
本件正本證明與原本無異
                                      書  記  官  
中    華    民    國  一○○  年   十一   月   三十   日
                                                     Ｍ